臺灣臺北地方法院民事判決　　　　　　　96年度訴字第4948號
原　　　告　國泰人壽保險股份有限公司
法定代理人　丙○○
訴訟代理人　乙○○
被　　　告　甲○○
上列當事人間請求清償借款事件，本院於96年08月16日言詞辯論
終結，判決如下：
    主  文
被告應給付原告新台幣伍拾壹萬陸仟佰壹拾肆元，及自民國91
年2月16日起至清償日止，按年息百分之8.5計算之利息，並自民
國91年2月16日起至至清償日止，按上開利率20%計算之違約金。
原告其餘之訴駁回。
訴訟費用由被告負擔。
    事實及理由
一、程序方面：
  (1)原告主張兩造合意以本院為第一審管轄法院之事實，業據其
    提出放款借據一紙為證，堪信原告之主張為真正，本院依民
    事訴訟法第24條第1項規定有第一審管轄權。
  (2)被告原起訴請求：被告給付原告新台幣（下同）516314元，
    自民國（下同）89年7月4日起至清償日止，按年息8.5%計算
    之利息，及自89年7月4日起至清償日止，逾期在六個月以內
    按上開利率10%，超過六個月按上開利率20%計算之違約金。
    隨後減縮（參本院卷p-17）：被告應給付原告516314元，及
    自民國91年02月16日起至清償日止，按年息8.5%計算之利息
    ，及自89年7月4日起至清償日止，逾期在六個月以內按上開
    利率10%，超過六個月按上開利率20%計算之違約金。屬於民
    事訴訟法第255條第1項第3款，減縮應受判決事項之聲明，
    程序上應為准許。
二、原告主張：
  (1)被告於民國86年09月03日、86年09月11日，分別向原告借用
    1,030,000元、1,170,000元，約定借款期限20年，利息依約
    定計算，被告應自借款日起以每月為一期，分期按年金法平
    均攤還本金及利息，逾期清償在6個月以內者，按上開利率
    10%，超過6個月者，按上開利率百分之20%計付違約金。詎
    被告僅繳付本息自88年7月4日起即未再依約繳款，依約本件
    借款視為全部到期，原告實行抵押權，拍賣抵押物受償，經
    分配後尚欠本金516,314元及自89年7月4日起之利息、違約
    金迄未清償，為此提起本件訴訟。
  (2)被告對借款並無爭執，又有放款借據暨約定書、放款客戶動
    用還款繳息查詢單各一件為證，被告自有清償之義務。因被
    告抗辯時效消滅，所以利息部分只算五年而減縮訴之聲明，
    但違約金部分不受時效的影響，還是請求原額。本件原借款
    人就是被告，其應主動清償，本案並無權利濫用的問題，所
    以無法接受被告之和解方案。聲明求為判決如上開減縮後聲
    明所示。
三、被告抗辯：
  (1)確實有借款尚未清償，但房屋已經由原告拍賣，主張時效消
    滅。對拍賣餘額516314元沒有意見，但是原告主張從89年分
    配後繼續計算利息、違約金，是被告行使權利履行義務違反
    誠信原則，所以應該只計算三年之利息起計日是本件支付命
    令送達之翌日，並不計算違約金。請徵詢原告是否同意以該
    方式和解，如不同意和解請駁回原告之訴。
  (2)另權利之行使，不得違反公共利益，或以損害他人為主要目
    的；行使權利，履行義務，應依誠實及信用方法。（被告稱
    規定於民法民法第二一九條，但該條款已經刪除，修正規範
    於民法第一四八條，就此敘明）。本案89年拍賣，原告遲至
    96年才寄出拍賣餘額明細表給被告，實為重大過失，豈可要
    求追繳利息及違約金。
四、得心證之理由：
  (1)本件原告主張之事實，已據其提出放款借據、放款客戶動用
    還款繳息查詢單各一件為證，自堪信原告之主張為真實。然
    被告抗辯除五年內之利息外，其餘利息給付請求已罹於時效
    ，經查屬實，是原告就逾五年部分所為之請求為無理由。且
    遲延利息之請求權，因五年間不行使而消滅，金錢債務之債
    務人給付遲延所應付之違約金，係按一定利率及遲延日數計
    算者，名稱雖與遲延利息異，然實質上仍為賠償債權人因遲
    延所受損害，債權人應同樣按時收取，不因其名稱有異而謂
    其時效之計算應有不同（亦有最高法院70年度台上字第3511
    號判決供參），故違約金也應由時效消滅之適用，是原告就
    逾五年部分所為之請求為無理由。
  (2)民法第三一四條明文：「清償地，除法律另有規定或契約另
    有訂定，或另有習慣，或得依債之性質或其他情形決定者外
    ，應依左列各款之規定：一、以給付特定物為標的者，於訂
    約時，其物所在地為之。二、其他之債，於債權人之住所地
    為之。」，本件借款，應屬赴償之債，清償地應為原告之事
    務所所在地。按一般向銀行貸款的慣例，都是借款人於銀行
    開戶，在帳戶內存款，而由銀行依約定之償還方式逐月在借
    款人帳戶內扣款以供清償，是否完足清償，債權人並無通知
    之義務，而且債權人就抵押物拍賣取償，只是行使權利之一
    種，不表示債務人因抵押物被拍賣就免除清償債務之遲延責
    任，因而原告行使權利，並無違誠實信用原則，被告抗辯應
    無可採。
  (3)從而，原告依消費借貸之法律關係，請求被告給付如主文所
    示，為有理由，應予准許。其餘之訴為無理由，應予駁回。
    被駁回部分均為附帶請求，不影響於訴訟費用之分擔，亦此
    敘明。
五、本件原告之訴為一部有理由、一部無理由，依民事訴訟法第
    79條，判決如主文。
中　　華　　民　　國　　96　　年　　8 　　月　　24　　日
                  民事第五庭    法　官　陳心弘
以上正本係照原本作成
如對本判決上訴，須於判決送達後20日內向本院提出上訴狀
中　　華　　民　　國　　96　　年　　8 　　月　　24　　日
                       　　　　 書記官　許博為
